【裁判字號】    85,重訴,103
【裁判日期】    920310
【裁判案由】    返還無權占有土地等
【裁判全文】
臺灣板橋地方法院民事裁定  八十五年度重訴字第一○三號
    原      告
    即反訴被告    子○○
                  辰○○
                  申○○
                  玄○○
                  午○○
                  宙○○
                  卯○○
                  戌○○
                  天○○
                  地○○
                  亥○○
                  黃○○○
                  宇○○
                  酉○○
                  甲○○○
                  癸○○
                  巳○○
                  未○○
                  寅○○
                  丑○○
                  丙○○
    法定代理人    Ｂ○○
    同訴訟代理人  邱琦瑛律師
    複 代理  人   黃子恬律師
    被      告
    即反訴原告    乙○○
                  己○○
                  Ａ○○
                  丁○○
                  戊○○
                  庚○○
                  壬○○
    訴訟代理人    辛○○
右當事人間請求返還無權占有土地等事件，原告為訴之追加及被告提起反訴，本院裁
定如左：
    主      文
原告追加之訴及被告提起之反訴均駁回。
追加部分訴訟費用由原告負擔，反訴訴訟費用由反訴原告負擔。
    理      由
甲、原告追加之訴部分：
  一、按訴狀送達後，原告不得將原訴變更或追加他訴，但有民事訴訟法第二百五十
      五條第一項所列各款情形之一，不在此限；被告於訴之變更、追加無異議，而
      為本案之言詞辯論者，視為同意或變更或追加。又訴訟事件不屬普通法院之權
      限者，法院應以裁定駁回之。民事訴訟法第二百五十五條第一項、第二項及第
      二百四十九條第一項第一款分別定有明文。
  二、次按被告於言詞辯論終結前，得在本訴繫屬之法院，對於原告及就訴訟標的必
      須合一確定之人提起反訴，民事訴訟法第二百五十九條雖定有明文，惟已起訴
      之事件，該訴訟之原告或被告不得更以他造為被告，就同一訴訟標的提起新訴
      或反訴，此觀民事訴訟法第二百五十三條之規定自明，而所謂就同一訴訟標的
      提起新訴或反訴，不僅指後訴係就同一訴訟標的求為與前訴訟內容相同之判決
      而言，即後訴係就同一訴訟標的，求為與前訴內容可以代用之判決，亦屬包含
      在內，故前訴以某請求為訴訟標的求為給付判決，而後訴以該請求為訴訟標的
      ，求為積極或消極確認判決，仍在上開法條禁止重訴之列，最高法院亦著有四
      十年台抗字第一五三０號、四十六年台抗字第一三六號判例可資參照。
  三、查本件原告於民國（下同）八十五年二月十四日書具之起訴狀原係對被告乙○○等人訴請遷讓並拆除房屋，將土地回復原狀返還原告，該訴訟於八十五年二
      月十五日繫屬本院，原告嗣於八十五年四月五日又向本院提出追加起訴狀，除
      原聲明請求本院判決事項外，追加請求本院判決「確認被告乙○○就其占有系
      爭土地如附圖一所示「甲」、「丑」部分，被告己○○、Ａ○○就其占有系爭
      土地如附圖一所示「乙」、「癸」、「子」部分，被告壬○○就其占有系爭土
      地如附圖一所示「丙」、「辰」部分，被告戊○○就其占有系爭土地如附圖一
      所示「丁」、「卯」部分，被告庚○○就其占有系爭土地如附圖一所示「己」
      、「寅」部分，被告丁○○就其占有系爭土地如附圖一所示「庚」部分，無請
      求登記為地上權人之權利存在」，而本件被告等係遲至八十五年五月間始收受
      前開起訴狀及追加起訴狀繕本，有被告等人送達證書在卷可稽，原告追加起訴
      既係在訴狀送達被告前，依首揭規定，原告追加起於法即無不合，應予准許。
  四、又原告加追起訴後，先於八十五年五月五日將此部分聲明更正為『請求確認被
      告乙○○就其占有系爭土地如附圖一所示「甲」、「丑」部分，被告己○○、
      Ａ○○就其占有系爭土地如附圖一所示「乙」、「癸」、「子」部分，被告壬○○就其占有系爭土地如附圖一所示「丙」、「辰」部分，被告戊○○就其占
      有系爭土地如附圖一所示「丁」、「卯」部分，被告庚○○就其占有系爭土地
      如附圖一所示「己」、「寅」部分，被告丁○○就其占有系爭土地如附圖一所
      示「庚」部分，無地上權存在』，嗣於八十八年十一月二十九日將此部分聲明
      再更正為『請求確認被告乙○○就其占有系爭土地如附圖一所示「甲」、「丑
      」部分（面積合計二０六平方公尺），被告己○○、Ａ○○就其占有系爭土地
      如附圖一所示「乙」、「癸」、「子」部分（面積合計為三二三平方公尺），
      被告壬○○就其占有系爭土地如附圖一所示「丙」、「辰」部分（面積合計為
      一０二平方公尺），被告戊○○就其占有系爭土地如附圖一所示「丁」、「卯
      」部分（面積合計為五六九平方公尺），被告庚○○就其占有系爭土地如附圖
      一所示「己」、「寅」部分（面積合計為二０八平方公尺），被告丁○○就其
      占有系爭土地如附圖一所示「庚」部分（面積合計為二０一平方公尺），無地
      上權登記請求權存在』，均僅係為補充及更正之陳述，並不影響其起訴時所主
      張訴訟標的之同一性，自不生變更訴訟標的之效果，併此敘明。
  五、次按，民事訴訟係確定私權存否之程序，故應以私法上權利義務關係為訴訟標
      的。占有為一種單純之事實，故占有人本於民法第七百七十二條準用第七百七
      十條取得時效規定，請求登記為地上權人時，性質上並無所謂登記義務人存在
      ，無從以原所有人為被告，請求命其協同辦理該項權利登記，僅能依土地法規
      定，向該管縣市地政機關為申請（最高法院六十八年台上字第三三０八號判例
      意旨可參）。而地政機關依占有人之申請辦理不動產所有權或其他權利之登記
      程序，乃地政機關之職掌業務，為公法上應盡之義務，其聲請地政機關辦理登
      記之請求權，或請求地政機關辦理登記業務，則為公法上賦與之權利，而非私
      法上權利義務關係，不得為民事訴訟之標的（最高法院八十九年度台上字第一
      ０三一號判決參看）。
  六、查本件原告追加起訴，請求確認被告乙○○等人無地上權登記請求權存在，無
      非係以被告乙○○等人主張二十年和平繼績占有原告所有土地，渠等已因時效
      取得地上權，並非無權占有原告土地為由，惟被告乙○○等人是否具備時效取
      得地上權要件，固為本院審理原告訴請被告拆屋還地訴訟時所應實體審究者，
      然被告乙○○等人依土地法規定，向該管地政機關申請辦理地上權登記之請求
      權，乃係公法上賦與之權利，並非兩造間私法上權利義務關係，已如前述，原
      告所追加請求確認者既非私法上權利義務關係，普通法院對之自無審判權，爰
      依民事訴訟法第二百四十九條第一項第一款規定，駁回原告追加之訴。
乙、反訴部分：
  一、按被告於言詞辯論終結前，得在本訴繫屬之法院，對於原告及就訴訟標的必須
      合一確定之人提起反訴，固為民事訴訟法第二百五十九條所明定，惟已起訴之
      事件，在訴訟繫屬中，該訴訟之原告或被告不得更以他造為被告，就同一訴訟
      標的提起新訴或反訴，此觀民事訴訟法第二百五十三條之規定自明。而所謂就
      同一訴訟標的提起新訴或反訴，不僅指後訴係就同一訴訟標的求為與前訴內容
      相同之判決而言，即後訴係就同一訴訟標的，求為與前訴內容可以代用之判決
      ，亦包含在內，故前訴以某請求為訴訟標的求為給付判決，而後訴以該請求為
      訴訟標的，求為積極或消極確認判決，或前訴係以某法律關係為訴訟標的，求
      為積極之確認判決，後訴以同一法律關係為訴訟標的，求為消極之確認判決，
      均在上法條禁止之列（最高法院四十年台上字第一五三０號、四十六年台抗字
      第一三六號判例可資參照）。
  二、查本件被告乙○○等七人係於八十五年五月十五日具狀提起反訴，請求原告即
      反訴被告應容忍渠等辦理時效取得地上權，嗣於八十五年五月十六日再具狀追
      加請求確認『反訴原告乙○○就其占有系爭土地如附圖一所示「甲」、「丑」
      部分，反訴原告己○○、Ａ○○就其占有系爭土地如附圖一所示「乙」、「癸
      」、「子」部分，反訴原告壬○○就其占有系爭土地如附圖一所示「丙」、「
      辰」部分，反訴原告戊○○就其占有系爭土地如附圖一所示「丁」、「卯」部
      分，反訴原告庚○○就其占有系爭土地如附圖一所示「己」、「寅」部分，反
      訴原告丁○○就其占有系爭土地如附圖一所示「庚」部分，有請求登記為地上
      權人之權利存在』。其後於八十五年八月二日具狀將原訴請反訴被告應容忍渠
      等等辦理時效取得地上權部分撤回，並於八十八年十月十八日再具狀將其聲明
      更正為『請求確認反訴原告乙○○就其占有系爭土地如附圖一所示「甲」、「
      丑」部分（面積合計二０九平方公尺），反訴原告Ａ○○就其占有系爭土地如
      附圖一所示「乙」部分（面積為五十平方公尺），反訴原告己○○就其占有系
      爭土地如附圖一所示「癸」、「子」部分（面積合計為四一二平方公尺），反
      訴原告壬○○就其占有系爭土地如附圖一所示「丙」、「辰」部分（面積合計
      為一一五平方公尺），反訴原告戊○○就其占有系爭土地如附圖一所示「丁」
      、「卯」部分（面積合計為六三七平方公尺），反訴原告庚○○就其占有系爭
      土地如附圖一所示「己」、「寅」部分（面積合計為二一三平方公尺），反訴
      原告丁○○就其占有系爭土地如附圖一所示「庚」部分（面積合計為二四九平
      方公尺），有地上權登記請求權存在』。核被告所提反訴與原告前開加追起訴
      部分，二者訴訟標的相同，前後兩訴係就同一訴訟標的求為相反之判決，顯係
      重複起訴，而原告前開追加訴訟係於八十五年四月五日繫屬本院，被告遲至八
      十五年五月十五日始就同一訴訟標的提起反訴而重行起訴，與民事訴訟法第二
      百五十三條規定相違背，自應認為不合。
  三、又被告所提反訴係請求確認渠等有地上權登記請求權存在，而被告等依土地法
      規定，向地政機關申請辦理地上權登記之請求權，乃係公法上賦與之權利，並
      非兩造間私法上權利義務關係，被告反訴請求確認者既非私法上權利義務關係
      ，本院對之即無審判權，此部分於前已詳予論述，故被告反訴請求確認公法上
      之權利，於法亦有未合，併此敘明。
丙、依民事訴訟法第二百四十九條第一項第一款、第七款、第九十五條、第七十八條
    ，裁定如主文。
中      華      民      國    九十二    年      三      月      十      日
                                      臺灣板橋地方法院民事第二庭
~B法      官  程怡怡
右為正本係照原本作成
如對本裁定抗告須於裁定送達後十日內向本院提出抗告狀
中      華      民      國    九十二    年      三      月      十      日
~B法院書記官  楊舒惟


司法院資訊處製作；財團法人民間司法改革基金會備份。
